臺灣高等法院臺中分院刑事判決
110年度重上更一字第28號

上  訴  人  臺灣南投地方檢察署檢察官
上  訴  人  
即  被  告  呂家榮


選任辯護人  蘇仙宜律師（法扶律師）
上列上訴人等因被告違反毒品危害防制條例案件，不服臺灣南投
地方法院105年度訴字第187號中華民國108年10月2日第一審判決
（起訴案號：臺灣南投地方檢察署105年度偵字第1996號、第285
5號、第2869號），提起上訴，本院判決後經最高法院部分發回
更審，更為判決如下：
    主  文
原判決關於呂家榮被訴民國一０四年十二月二十二日販賣第一級
毒品部分撤銷。 
呂家榮被訴民國一０四年十二月二十二日販賣第一級毒品部分無
罪。
    理  由
一、公訴意旨略以：被告呂家榮基於販賣第一級毒品海洛因之犯
    意，於民國104年12月22日18時許，在南投縣○○鄉○○巷00○0
    號住處後方空地，於呂建明所駕駛之車牌號碼0000-00 號自
    用小客車內，以新臺幣15,000元之代價，販賣重量約1 錢之
    第一級毒品海洛因予呂建明。因認被告呂家榮涉犯毒品危害
    防制條例第4條第1項販賣第一級毒品罪嫌等語。
二、按犯罪事實應依證據認定之，無證據不得認定犯罪事實；被
    告或共犯之自白，不得作為有罪判決之唯一證據，仍應調查
    其他必要之證據，以察其是否與事實相符；不能證明被告犯
    罪者，應諭知無罪之判決，刑事訴訟法第154條第2項、第15
    6條第2項、第301條第1項前段定有明文。此所謂認定犯罪事
    實之證據，無論其為直接或間接證據，均須達於通常一般人
    均不致有所懷疑，而得確信其為真實之程度，始得據為有罪
    之認定，若其關於被告是否犯罪之證明未能達此程度，而有
    合理性懷疑之存在，致使無法形成有罪之確信，根據「罪證
    有疑、利於被告」之證據法則，即不得遽為不利被告之認定
    。　　
三、公訴意旨認上訴人即被告呂家榮(以下稱被告)涉犯毒品危害
    防制條例第4條第1項販賣第一級毒品罪嫌，主要係以被告曾
    自白104年12月22日販賣犯行、證人呂建明指證及證人呂建
    明遭警查獲時扣得海洛因毒品為其主要論據。訊據被告否認
    有何販賣第一級毒品海洛因犯行，辯稱：其並未於104年12
    月22日販賣第一級毒品海洛因予呂建明，雖曾帶同呂建明向
    綽號「姐仔」購買毒品海洛因，但時間並非104年12月22日
    等語。
四、經查：
　㈠證人呂建明於偵查、原審審理時，雖均指證曾於104年12月22
    日傍晚，駕車抵達被告位於南投縣○○鄉○○巷00○0號住處附近
    ，並在車上以15,000元向被告購得海洛因1錢等語（見偵字
    第1996號卷第49至50頁、第169至170頁，原審卷②第251至25
    8頁），然按施用毒品者指證某人為販毒之人，雖非屬共犯
    證人類型，但因彼此間具有利害關係，其陳述證言在本質上
    存有較大虛偽性之危險，為擔保其真實性，本乎刑事訴訟法
    第156條第2項規定之相同法理，應有補強證據之必要性，藉
    以限制其證據上之價值。本案證人呂建明乃持有毒品者，存
    有依照毒品危害防制條例第17條第1項供出來源減刑之誘因
    ，故其證述本質上具有較大虛偽性之危險，自應有補強證據
    以擔保其證述之可信度。
  ㈡公訴意旨固以被告於105年6月30日警、偵訊時之自白作為擔
    保證人呂建明上開證述可信之補強證據。然：
  ⑴被告於105年6月30日9時20分許之警詢時先陳稱：係在105年3
    月，呂建明向我詢問海洛因來源想要合購，因我跟呂建明沒
    有交情，所以沒有答應呂建明。呂建明從來沒有跟我購買過
    毒品。呂建明在警詢所指曾於104年12月22日下午6時7時，
    在我住處後方平房找我，在車內交易15,000元海洛因等情，
    沒有這件事，我從沒有跟呂建明單獨見面過等語；後經警提
    示呂建明所提供交易毒品過程之錄音內容，被告則稱：這是
    我與呂建明的談話過程，被他偷錄的。是呂建明要我幫他向
    別人購買1錢海洛因，金額是15,000元，我單純幫他至集集
    向「姐仔」買，然後在呂建明所駕駛銀色（日產）車內把海
    洛因交給呂建明，然後呂建明拿15,000元給我，當時陳正凱
    也有在現場等語（見30082號警卷第5頁）。嗣於同日11時46
    分檢察官偵訊時供稱：「（問：這個照你之前在警局講的這
    樣？去年12月22號啊，晚上的時候，你是不是有在車內跟呂
    建明這個交易毒品海洛因1500元啊？）他的，現場，有」、
    「（問：啊這次地點在哪裡，在你家附近喔？你家附近的車
    內？）是」、「（問：住家附近的車內，啊這是1萬5千元，
    不是1千5百元？是1萬5千元，不是1千5百元，那多重？）1
    錢」、「（問：什麼？他們就和你去了阿你去哪裡買？）集
    集」、「（問：集集向誰買？）姐仔」、「（問：…阿這次
    交易有把錢給你嗎？）有」、「（問：阿你有把東西給他嗎
    ？）有」等語（見本院前審卷②第8至9頁），而就交付呂建
    明1錢之海洛因毒品及收取15000元等事實為自認，並稱該次
    交易係與呂建明共同前往集集鎮後，由其向綽號「姐仔」之
    人拿取海洛因毒品。惟證人呂建明就本案交易過程於105年4
    月8日警詢時證述：我是在104年12月22日在南投縣名間鄉呂
    家榮住家外面道路進行毒品交易，當時我們是在我所有的42
    76-P3號自小客車進行交易，我跟他購買海洛因等語（見787
    0號警卷第5頁）；105年5月5日警詢時證稱：我於104年12月
    22日晚上6、7 時，開車至南投縣○○鄉○○巷0000號平房後，
    叫呂家榮上我所駕駛自小客車，向他購買1錢海洛因共15,00
    0元等語（見30082號警卷第41頁背面）；105年5月17日、10
    5年6月17日偵訊時證述：104年12月22日晚上6點多，我到呂
    家榮名間鄉大岩巷24-7號後面平房，我車子開進去，呂家榮
    就拿著毒品上我的車，當時他拿了1錢海洛因，我交給呂家
    榮1萬5千元，呂家榮告訴我這次的海洛因比較好，可以1比3
     的比例稀釋，因為我不敢撥打呂家榮手機，我都是直接開
    車到他住處平房空地處，他自家中監視器畫面看到我，就知
    道我要向他買毒品；104年12月22日跟呂家榮買過毒品，呂
    家榮已經賣很久，我直接開車到呂家榮後方三合庭院向他購
    買，因為他的住處裝有監視器，他看到車子進到他的院子就
    會出來找我等語（見偵字第1996號卷第49至50頁、第169至1
    70頁）；108年3月25日原審審理時證述：「有，這件事情的
    起因，是從當天下午2點多說起，呂家榮那天有拿一張被告
    知涉犯販賣毒品的單子，他知道我認識很多律師，我幫他介
    紹常照倫律師，呂家榮跟常律師約1點半或是2點半，我知道
    常律師跟人家討論只會20分鐘不到半小時，所以我車子停在
    他們家門口前面那條路，跟陳正凱等到下午5、6點，呂家榮
    回來，我問他跟常律師談論的如何，我忘了，呂家榮有說他
    去拿1錢1比3比較好的海洛因，就是1份海洛因，3份葡萄糖
    ，他說要賣我1錢3萬元，我當下就邊說邊聊，邊試海洛因，
    我覺得還可以，就跟他買，但是我想說我介紹常律師給他認
    識，讓我跟陳正凱在他家門口那條路上等到5、6點，當時天
    已經黑了」（見原審卷②第256頁），歷次警偵訊及審理中證
    詞均未提及有與被告共同前往南投縣集集鎮一事，其與被告
    就此與案情具有重要關鍵部分，彼此說詞明顯不同，更遑論
    被告嗣於本院審理時復供稱該次自白所稱有幫呂建明向別人
    購買15000元海洛因與本案無關等語（見本院卷第158至159
    頁），則被告自白之客體與證人呂建明所證述者是否確為同
    一事件，已有可疑。
　⑵又供述證據無論是被告或共犯的自白、告訴人或被害人的指
    述，有無特殊關係的證人證言，經常會受到利害關係或人情
    壓力及人類記憶能力等等諸多因素影響，翻供或先後說詞齟
    齬，所在多有。相對而言，非供述證據則具有長期、不變異
    特性，尤其錄音、錄影等新科技證據，除有遭刻意剪接造假
    ，或機器功能、安裝位置影響外，特具客觀性。販賣毒品罪
    ，刑度甚重，不論是被告或其共犯的全部或部分自白，也不
    論是買方或陪同往購者的證言，經常翻供，當須以非供述證
    據，補強、印證其先前所述的可信性（最高法院108年度台
    上字第3192號判決參照）。查被告除前述自白外，嗣於原審
    、本院前審及本院審理時均堅詞否認犯罪，明顯翻異。而對
    照被告在105年6月30日11時46分檢察官訊問時即供稱在遭警
    方逮捕前之10分鐘左右才剛施用第一級毒品海洛因（見本原
    前審卷②第7頁），而警方於105年6月29日18時50分許，亦察
    覺被告精神不濟而主動停止訊問（見30082號警卷第3頁），
    另被告在檢察官偵訊過程中確有若干答非所問、文不對題之
    回答，諸如檢察官問其「綽號姐仔年籍資料」時，答稱「我
    有告訴那個會長」、「有從中收取什麼好處」時，答稱「所
    以才會請人」等語（見本院前審卷②第12頁、第13頁），堪
    認其於警偵訊時之精神狀況已因施用海因毒品而受有影響，
    則其前述警偵訊時不利於己之自白是否與事實相符，亦非無
    疑。此外，亦查無其他非供述證據足以印證被告105年6月30
    日警偵訊自白之可信性，尚難以其前開自白作為證人呂建明
    證詞之補強證據，
  ㈢證人呂建明固坦承有施用海洛因惡習，且曾因施用第一級毒
    品海洛因經起訴並判刑確定，此有證人呂建明之臺灣高等法
    院被告前案紀錄表在卷可稽。而證人呂建明於104年12月22
    日棄車逃逸後，經警於其所駕自小客車上扣得海洛因16包（
    驗餘淨重合計21.1331公克）、海洛因香菸3支，足認其確有
    施用、持有海洛因及購買海洛因之動機及需求。然查，依照
    證人呂建明所述，其於104年12月22日係向被告購得1錢即約
    3.75公克之海洛因，然證人呂建明於其指訴購入海洛因後不
    久遭警查扣之物品，除海洛因香煙3支，明顯與其所述購入
    之海洛因外觀、態樣不同外，扣案海洛因16包，驗餘淨重共
    21.1331公克，明顯高出其所指證當日購買之數量甚多（即
    毛重3.75公克），且其中亦無毛重3.75公克數量相仿之袋裝
    海洛因毒品，此有南投縣政府警察局南投分局扣押物品目錄
    表、衛生福利部草屯療養院105年1月19日鑑驗書在卷為憑（
    見7870號警卷第13至15頁、第42至45頁）。從而，亦難以證
    人呂建明遭查扣之毒品重量、外觀，作為補強其指證之可信
    性。
  ㈣證人呂建明指證其於104年12月22日傍晚，駕車暫停在被告住
    處附近後，於車內與被告完成海洛因交易等語。而其於104
    年12月22日晚間見警盤查逃逸後，警察曾於其所駕自小客車
    上查扣行車紀錄器，經本院前審勘驗該行車紀錄器，該紀錄
    器內存有104年9月23日、10月4日、10月20日、10月23日、1
    0月27日、12月1日、12月6日、12月18日、12月19日、12月2
    1日、12月22日及12月23日之檔案；而104年12月22日部分，
    於00：00：00至19：51：24前，均無行車影像紀錄，於104
    年12月22日19：51：24起，開始有影像紀錄，當時該車原停
    放於路側，於20：23：08開始，該車開始移動倒車，並可見
    前方有警車，該車屢以闖入對向車道、闖紅燈高速行駛，直
    至20：33：58該車始停止等情，有勘驗筆錄在卷可參（見本
    院前審卷①第460至461頁），從而，證人呂建明所駕自小客
    車行車紀錄器中，並無其所指104年12月22日當日下午5時至
    7時，駕車前往被告住處等候，甚而有被告上車與之
    交易毒品之相關畫面紀錄。從而，亦無從以卷內行車紀錄影
    像，補強證人呂建明所指其曾於104年12月22日下午5時至7 
    時前往被告呂家榮住處交易毒品之證述。
  ㈤證人呂建明另指稱於104年12月22日下午曾介紹被告向常照倫
    律師諮詢相關訴訟事宜，其則於被告住處附近路旁等候，待
    被告返家後始進行海洛因毒品交易等語。然經本院前審函詢
    常照倫律師是否曾受被告委任，抑或曾於104年12月22日與
    被告進行會談諮商，經覆以：該所受委任之當事人並無呂家
    榮，至呂家榮是否曾於104年12月22日至該所進行會談或諮
    詢，已無印象亦無從查核等語，有陳報狀在卷可參（見本院
    前審卷①第397頁），從而，就證人呂建明上開所指當日交易
    前之相關過程，亦無證據足以補強其所述。
五、綜上所述，有關證人呂建明指證被告曾於104年12月22日販
    賣海洛因1錢等情，除其單一證詞外，無論扣案毒品、行車
    紀錄器、常照倫律師回函等均無從補強其所述為真。而被告
    雖曾於偵查中為部分自白，然該自白中關於有無前往南投縣
    集集鎮此一與案情具有重要關鍵之部分，與證人呂建明所證
    述者並不一致，且不能排除其精神狀況因施用海洛因毒品而
    受影響之可能性，復查無其他非供述證據得以印證被告前述
    自白確與事實相符，基於「罪證有疑，利於被告」之刑事訴
    訟原則，應認被告犯罪尚屬不能證明，而應為其無罪之諭知
    。原審未察，認被告有起訴書所指販賣第一級毒品犯行，並
    予論罪科刑，尚有未洽；檢察官上訴意旨認原審量刑過輕，
    並無可採；被告否認犯罪提起上訴，則有理由，應由本院將
    原判決此部分撤銷，並為被告無罪之諭知。
據上論斷，應依刑事訴訟法第369條第1項前段、第364條、第301
條第1項前段，判決如主文。
本案經檢察官陳振義提起公訴，檢察官吳宣憲提起上訴，檢察官
施清火到庭執行職務。
中　　華　　民　　國　　111 　年　　3 　　月　　30　　日
            刑事第六庭    審判長法　官  張  靜  琪 
                                法　官  許  冰  芬
                                法　官  鍾  貴  堯 
以上正本證明與原本無異。
檢察官如符合刑事妥速審判法第9條之規定，得上訴。
如不服本判決得上訴部分，應於收受送達後二十日內向本院提出
上訴書狀，其未敘述上訴理由者，並得於提起上訴後二十日內向
本院補提理由書 (均須按他造當事人之人數附繕本)「切勿逕送
上級法院」。
                                書記官  何  佳  錡

中　　華　　民　　國　　111 　年　　3 　　月　　30　　日
刑事妥速審判法第9條
除前條情形外，第二審法院維持第一審所為無罪判決，提起上訴
之理由，以下列事項為限：
一、判決所適用之法令牴觸憲法。
二、判決違背司法院解釋。
三、判決違背判例。
刑事訴訟法第三百七十七條至第三百七十九條、第三百九十三條
第一款規定，於前項案件之審理，不適用之。